臺灣高等法院臺中分院民事判決　九十三年度上易字第一六七號
　　　上　訴　人　甲○○
　　　訴訟代理人　朱元宏律師
　　　複　代理人　盧永和律師
　　　送達代收人　丁○○
　　　被　上訴人　丙○○○
　　　訴訟代理人　乙○○
右當事人間請求確認本票債權不存在等事件，上訴人對於中華民國九十三年三月二十
九日臺灣臺中地方法院九十二年度訴字第一五七五號第一審判決提起上訴，本院於民
國九十四年三月十五日言詞辯論終結，判決如下：
    主      文
上訴駁回。
第二審訴訟費用由上訴人負擔。
    事實及理由
一、本件被上訴人起訴主張：上訴人以其執有被上訴人與被上訴人之子劉正埼共同簽
    發之附表所示本票一紙（下稱系爭本票）經提示未獲付款為據，聲請原審法院准
    予強制執行（台灣台中地方法院九十二年度票字第七五一八號）。惟被上訴人未
    曾向上訴人借款新台幣（下同）一百萬元，亦未與劉正埼共同簽發系爭本票予上
    訴人作為借款之擔保，系爭本票上發票人欄所載被上訴人之簽名、印文均係劉正
    埼偽造，則上訴人對於被上訴人自無票據債權可言。而台中縣清水地政事務所收
    件字第九一年清登字第一八八三七○號登記事件，上訴人就被上訴人所有之坐落
    台中縣大肚鄉○○段第九二二地號土地及其上建物即建號六五七號，門牌號碼台
    中縣大肚鄉○○路○段七三四巷三一弄二號房屋所為最高限額一百二十萬元之抵
    押權登記（以下稱系爭抵押權），亦係劉正埼未經被上訴人同意或授權，擅自取
    得被上訴人之印鑑，申請印鑑證明後，連同土地暨建物所有權狀交由代書辦理，
    以作為劉正埼向謝文質借款之擔保，上訴人對於被上訴人既無債權存在，則該抵
    押權設定登記，對於被上訴人之所有權顯有侵害，被上訴人本於所有權人之地位
    ，依民法第七百六十七條及第一百八十四條之規定，訴請上訴人塗銷系爭抵押權
    登記，並請求確認上訴人對於被上訴人就如附表所示本票之本票債權不存在。
二、上訴人則以：被上訴人與劉正埼係母子關係，劉正埼持被上訴人之土地權狀及印
　　鑑證明交予證人廖文湖代書承辦本件系爭抵押權設定，所提出者均為真正文件，
　　並稱其母同意提供該等文件，由伊代為出面辦理，證人謝文質因信賴此事實而向
　　上訴人表示出借款項應無問題，上訴人乃同意出借款項，代書於完成系爭抵押權
　　設定後，劉正埼復至代書事務所親收現金並交付系爭本票，而劉正埼所涉九十二
    年偵緝字第一○八六號刑事侵占案件，檢察官亦認系爭本票確係被上訴人親簽，
    非劉正埼偽造，足證劉正埼顯係避免被上訴人之土地遭拍賣，而自承在系爭本票
    上偽簽被上訴人之名。退萬步言，系爭本票縱非被上訴人所親自簽章，然本件被
    上訴人與劉正琦係母子關係，劉正琦係先提出其母所保管之真正土地權狀及印鑑
    證明，交付廖文湖代書承辦抵押權設定，設定後更約至代書事務所收受現金交付
    系爭本票，在此客觀條件下，被上訴人之行為已足使上訴人信賴其對於劉正琦授
    予代理權，依民法表見代理之規定，被上訴人亦應負授權人之責任等語資為抗辯
    。
三、經原審審酌兩造所提出之攻擊防禦方法後，判決確認被上訴人對於被上訴人就如
    附表所示本票之本票債權不存在。上訴人並應塗銷系爭抵押權登記。上訴人對原
    審判決不服，於本院聲明：(1)原判決廢棄。(2)右廢棄部分，被上訴人在第一審之
    訴駁回。被上訴人則聲明：上訴駁回。
四、兩造不爭執之事實：
（一）被上訴人之子劉正埼欲向上訴人借款一百萬元，於九十一年八月二十六日持被
      上訴人之土地暨建物所有權狀、印鑑及印鑑證明等物，交由代書廖文湖為代理
      人，向台中縣清水地政事務所申辦系爭抵押權設定登記，由被上訴人以義務人
      兼債務人之名義，提供坐落台中縣大肚鄉○○段第九二二之一地號土地及其上
      建物即建號六五七號，門牌號碼台中縣大肚鄉○○路○段七三四巷三一弄二號
      房地，為上訴人甲○○（債權人）設定本金最高限額一百二十萬元、存續期間
      自九十一年八月二十六日至九十二年二月二十六日止之抵押權。
（二）九十一年八月三十日，劉正埼交付謝文質系爭本票一紙，發票人欄上除劉正埼
      簽名及指印外，另有「陳貴美」簽名及「丙○○○」印文各一枚。
（三）系爭本票到期日屆至後，上訴人持向原審法院聲請本票裁定，准予強制執行，
　　　經原審法院以九十二年度票字第七五一八號裁定准許之。
五、按確認之訴非原告有即受確認判決之法律上利益者，不得提起，民事訴訟法第二
    百四十七條第一項前段定有明文。而所謂即受確認判決之法律上利益，係指法律
    關係之存否不明確，原告主觀上認其在法律上之地位有不安之狀態存在，且此種
    不安之狀態，能以確認判決將之除去者而言，最高法院五十二年臺上字第一二三
　　七號及第一二四○號分別著有判例可資參照。本件被上訴人主張其遭他人偽造簽
　　名而簽發系爭本票及於系爭不動產上設定抵押權，上訴人持系爭本票向原審法院
　　聲請本票裁定，因此，兩造間就系爭本票之法律關係存否顯有爭執，系爭本票之
　　債權是否存在，導致被上訴人之系爭不動產有遭強制執行之不安之狀態，且此種
　　不安之狀態，能以確認上訴人就其持有被上訴人簽發之系爭本票債權不存在之判
　　決將之除去，繼而排除上訴人聲請對被上訴人財產強制執行，揆諸前揭說明，應
　　認被上訴人訴請確認上訴人持有被上訴人所簽發系爭本票之票據權利不存在，有
　　即受確認判決之法律上利益。
六、本件被上訴人既以前詞置辯，則本院即應審究：(1)系爭本票發票人欄上「陳貴美
    」簽名及「丙○○○」印文，是否真正？(2)被上訴人若未在系爭本票上簽名、蓋
    印，亦未同意或授權劉正埼以被上訴人名義以前述不動產設定最高抵押權，惟依
    前述情節，被上訴人應否依民法第一百六十九條規定負授權人之責？
（一）系爭本票發票人欄上「陳貴美」簽名及「丙○○○」印文，是否真正？
    　按確認法律關係不存在之訴，如被告主張其法律關係存在時，應由被告負舉證
      責任，最高法院著有四十二年台上一七○號判例可資參照。查本件上訴人主張
      其與被上訴人間有以系爭本票所表彰之本票債權存在，固有上訴人提出之系爭
      本票影本一紙在卷可憑（本院卷第一一八頁），惟被上訴人已否認系爭本票發
      票人欄上「陳貴美」簽名及「丙○○○」印文，係其真正之簽名及印文，均係
      證人劉正埼所偽造，依前所述，上訴人對於系爭本票確由被上訴人共同發票之
      事實，應負舉證之責。為此，上訴人於原審業經聲請訊問證人謝文質、王政垠
      、廖文湖等人，惟查：
  １、證人即辦理前述抵押權設定之代書廖文湖於原審證稱：「當時是劉正埼委託我
      辦理的（抵押權設定），我叫他拿印鑑證明，所有權狀正本、印鑑章、戶口名
      簿正本來給我辦理。」、「是劉正埼說有一塊地要借錢辦理抵押週轉，我就把
      這件事情告訴謝文質，謝文質才跟劉正埼接頭」、「辦理過程中沒有看過原告
      （即被上訴人）」、「在登記完成後的幾天內，在我的事務所裡面由謝文質將
      錢交給劉正埼與他太太」、「設定之前，我有將系爭本票（空白）交給劉正埼
      ，要他拿給原告（即被上訴人）簽名蓋章‧‧‧交錢的當天，劉正埼再將這張
　　　本票拿出來交給謝文質」、「我有問劉正埼為何你媽媽沒有來，他的太太說因
　　　為她比較忙所以沒有來，上面的簽名印章確實是他媽媽簽的。我就告訴謝文質
　　　要不要在確認一下，然後謝文質他有去找原告（即被上訴人），我就沒有一起
　　　去了。」等語（原審卷第四十二、四十三頁），由此可見，證人廖文湖僅辦理
　　　本件抵押權設定事宜，並未親見被上訴人在系爭本票上簽名用印，僅從「劉正
　　　埼的太太」轉述得知系爭本票由被上訴人簽名、用印之情，尚無法以其證言確
　　　證本票上「陳貴美」簽名及「丙○○○」印文，係被上訴人所為。
  ２、證人謝文質、王政垠固於原審證稱：九十一年八月三十日即劉正埼交付系爭本
      票當日，彼二人經代書建議，曾持系爭本票到被上訴人住家請被上訴人確認本
      票簽名是否真實，「當時原告（即被上訴人）在廚房，我問他本票是否他簽的
      ，他去拿眼鏡看一看，說本票是他媳婦拿給他簽的，簽好以後他媳婦拿走的」
      等語（原審卷第四十四、四十五頁），然此情事業經被上訴人所否認，核之證
      人謝文質係自代書廖文湖得知劉正埼要以土地擔保借款，因個人資金不足，乃
      轉介其連襟即上訴人出借；證人王政垠係與謝文質一同到場將借款交付劉正埼
      之人，彼二人對於本件債權關係是否存在，顯有相當之利益牽涉，是其等證詞
      難免偏頗上訴人，並不意外；且證人謝文質自承與劉正埼並不認識（原審卷第
      四十四頁），而代書廖文湖既證稱渠事務所離被上訴人家沒有多遠（原審卷第
      四十三頁），則謝文質既自代書廖文湖得知劉正埼欲抵押借款始有接觸，且證
      人謝文質亦稱當時劉正琦的太太要渠拿本票至家裡問他媽媽是否本人簽名的等
      語（原審卷第四十四頁），顯見證人謝文質、王政垠欲前往被上訴人家求證時
      ，劉正琦、劉正琦之太太及代書廖文湖均在場，依被上訴人之住址係「台中縣
      大肚鄉○○路○段七三四巷三一弄二號」判斷，位於巷弄內，應屬非容易尋得
      之處，何以證人謝文質、王政垠未要求劉正琦或其太太，或要求對附近較為熟
　　　稔之代書廖文湖共同前往，即能在無人同行之情形下，於短時間內尋得被上訴
　　　人住家及自行向未曾謀面的老婦人即被上訴人本人確認後，於同日即返回代書
　　　處將現金交予劉正琦，已非無疑？況證人謝文質復稱當時除了被上訴人外，並
　　　沒有其他人在家裡等語，然又稱伊等是直接到房，沒有經過大廳等語（原審
　　　卷第四十四頁），則以證人謝文質、王政垠與被上訴人素未相識之情形，證人
　　　謝文質、王政垠何能輕易進入被上訴人之家中並知可在房尋得被上訴人，凡
　　　此均與常情有違，是以，證人謝文質、王政垠前開所證「被上訴人承認系爭本
　　　票由其簽名」云云，實難採信。
  ３、且原審法院於九十二年六月二十五日言詞辯論期日命被上訴人當庭書寫「陳貴
      美」五遍，另於九十二年七月十六日期日命被上訴人提出其真正印章，連同系
      爭本票原本，經送法務調查局鑑定，認被上訴人之印文與系爭本票上「丙○○
      ○」印文不符；另簽名是否相符部分，經原審法院向中華郵政股份有限公司大
      肚郵局、台中商業銀行大肚分行、台中縣大肚鄉農會調取丙○○○開戶或貸款
      資料正本後，連同系爭本票正本等，囑託法務部調查局再予鑑定，鑑定結果認
      為「本案系爭簽名書寫緩慢、筆畫僵硬欠自然，雖供參對之陳貴美親簽字跡亦
      有類似之書寫緩慢、顫抖等情況，惟此種筆法易於被模仿，且無法表現書寫者
      之個性及慣性特徵，故歉難鑑定」等語（原審卷第九十九頁），另經台灣台中
      地方法院檢察署九十三年度偵續字第一二一號案件，於九十三年九月一日檢送
      系爭本票原本及被上訴人在大肚鄉農會之存款印鑑卡函請內政部警政署刑事警
      察局鑑定是否同一人所為結果，亦認因簽名字跡欠流暢，呈現不穩定現象，未
      便認定等語，有台灣台中地方法院檢察署函影本及內政部警政署九十三年十一
　　　月十八日刑鑑字第○九三○一八○七一八號函影本在卷（本院卷第八十九至九
　　　十一頁），準此，依前述鑑定結果均無法證明系爭本票上「陳貴美」簽名及「
　　　丙○○○」印文，係屬被上訴人真正之簽名及印文。
  ４、另被上訴人之子劉正埼於原審法院九十三年二月二日言詞辯論期日到庭自陳：
      因原告（即被上訴人）之前曾為其背書，故有留底之簽名字跡，渠利用光線透
      光方式在系爭本票上偽簽「陳貴美」；另「丙○○○」之印文，則是其自行拿
      取原告其他印章蓋用等語（原審卷第一一三頁）。雖上訴人質疑劉正埼係被上
      訴人之子，前開證言係迴護被上訴人，為免被上訴人之不動產被拍賣而為之詞
　　　，不足憑採云云，惟查：
  　(1)被上訴人曾為劉正埼簽發之支票背書，已為兩造不爭執之事實，並有被上訴人
      提出原審法院沙鹿簡易庭九十二年度沙簡字第一四六號判決查詢資料暨該案支
      票背面影本在卷可憑（原審卷第七十六、七十七頁），並經本院調閱上開卷宗
      （以下稱前案）核閱無訛，是以劉正埼所證知悉被上訴人字跡，甚至有被上訴
      人簽名範本一情，非不足採信。
    (2)又前案支票之背書，被上訴人係簽「陳貴美」，而非「丙○○○」，與本件系
      爭本票上僅簽「陳貴美」相符，已有仿造的可能。
    (3)再查二紙票據上「陳貴美」之字跡、大小雖未盡完全相符，惟就「偽造簽名者
      ，在偽造初期力求真正」的特性而言，系爭本票上的「陳」字，與前案支票背
      書之「陳」字，無論位置、結構、大小，均尚稱一致，且觀諸前案支票背書之
      「陳貴美」之字跡應係非經常從事書寫之人所為，因其不論各筆晝，均顯生澀
      ，亦證前述法務部調查局鑑定所認「此種筆法易於被模仿」等語，符合真實。
  　(4)又參諸卷附被上訴人於八十年十二月三日向大肚鄉農會申請活儲帳戶，其開戶
  　　印鑑卡上有被上訴人之簽名（原審卷九十五頁），核之原審法院九十二年度沙
　　　簡字第一四六號民事案件中，被上訴人在該案支票之背書（見本院卷第一一八
　　　頁上面背書部分），兩者有一特徵，即「貴」字之書寫，均為錯誤，即貴字中
　　　之「貝」均多書寫「一」橫，惟核諸系爭本票（本院卷第一一八頁右下方之本
　　　票正面）及原審法院九十二年度訴字三一五五號民事案件中之本票（見本院卷
　　　第一一八頁左下方之本票正面），其發票人欄「陳貴美」均無此一錯誤，顯見
　　　本案系爭之本票上「陳貴美」之簽名，尚難遽認係屬被上訴人本人之簽名。
    (5)況劉正埼交付系爭本票前即取得被上訴人印鑑，先於九十一年八月二十一日持
      所謂被上訴人之委託書，向台中縣大肚鄉戶政事務所申請印鑑證明（原審卷第
      二十七頁），有該所函覆原審法院之印鑑證明申請書、委任書影本各一件附卷
      可憑（原審卷第一二六、一二七頁）。因此，若被上訴人自始同意劉正埼以不
      動產設定抵押向上訴人借款，則前述委任書上應有被上訴人之真正簽名，惟該
      委任人欄之「丙○○○」簽名，與劉正埼的字跡無誤，顯係劉正埼自行書寫。
      則劉正埼所證：本件借款始末被上訴人均不知情等語，堪以採信。
    (6)綜上，被上訴人主張系爭本票發票人欄上「陳貴美」簽名、「丙○○○」印文
      ，均非其真正簽名、印文，堪以採信。且縱證人劉正埼所證不可採信，仍不足
      以證明係被上訴人本人簽發系爭支票無誤，而應負發票人之責。
　　(7)至台灣台中地方法院檢察署九十二年度偵緝字第一○八六號不起訴處分書（本
　　　院卷第一二○至一二三頁），就劉正埼行使偽造有價證券部份認罪嫌不足，核
　　　其理由，無非以系爭本票上之「陳貴美」簽名，其筆觸、筆法及結構顯與劉正
　　　埼不符，而與被上訴人於偵訊筆錄上之簽名一致，且與被上訴人簽名時不簽「
　　　劉」字之習慣相符，而劉正埼亦無提出臨摹之原本以供佐證，固非無據。惟劉
　　　正埼既自稱係以光線透光法之方式模仿，而其於前開刑事案件偵查時係當庭書
　　　寫被上訴人之姓名，可想見者自為劉正埼原本之字跡而非模仿被上訴人之字跡
　　　，故系爭本票上之簽名自與劉正埼當庭書寫之簽名不符，況於本件亦已提出供
　　　臨摹之支票背書，該系爭本票被上訴人之簽名尚屬可能模倣自上開支票背書已
　　　見前述，是本件與上開偵查案件立證之基礎已有不同，是該案件認定劉正埼行
　　　使偽造有價證券罪嫌不足部分於本件尚難憑供參酌。況上開偵查案件經發回續
　　　查後，業經提起公訴，並經原審法院於九十四年三月十日以九十四年度訴字第
　　　八六號判決認定劉正琦偽造系爭本票，而判處有期徒刑一年八月在案，有該案
　　　裁判書查詢判決一份在卷（本院卷第一二四、一二五頁）。
（二）被上訴人若未在系爭本票上簽名、蓋印，亦未同意或授權劉正埼以被上訴人名
      義以前述不動產設定最高抵押權，則依劉正琦取得被上訴人之所有權狀、印鑑
      證明以憑辦理系爭抵押權之前述情節，被上訴人應否依民法第一百六十九條規
      定負授權人之責？
    (1)劉正埼持被上訴人之土地權狀及印鑑證明交付證人廖文湖代書申辦本件最高限
      額抵押權之設定，所提出者均為真正文件，固為兩造不爭執之事實。惟證人劉
      正埼證述被上訴人對於本件借款及抵押權設定始末均不知情，已如前述，此由
      證人劉正埼偽造前述印鑑證明申請書、委任書等情亦可證實。且被上訴人與劉
      正琦既為母子關係，劉正琦復為成年人，則其知悉其母放置所有權狀及印章之
      處，而能輕易取得再放回原處，與常情尚屬無違。
  　(2)由自己之行為表示以代理權授與他人者，對於第三人應負授權人之責任，必須
　　　本人有表見之事實，足使第三人信該他人有代理權之情形存在，始足當之。我
　　　國人民將自己印章交付他人，委託該他人辦理特定事項者，比比皆是，倘持有
　　　印章之該他人，除受託辦理之特定事項外，其他以本人名義所為之任何法律行
　　　為，均須由本人負表見代理之授權人責任，未免過苛。原審徒憑上訴人曾將印
　　　章交付與呂某之事實，即認被上訴人就保證契約之訂立應負表見代理之授權人
　　　責任，自屬率斷（最高法院七十年度台上字第六五七號判例）。本件訴外人劉
　　　正琦於設定系爭抵押權時，雖持有被上訴人之所有權狀及印鑑章，然苟上訴人
　　　未能證明被上訴人曾於系爭抵押權設定之前，亦曾將上開物品交由劉正琦，委
　　　託劉正琦辦理抵押權登記，姑不論劉正琦係私自拿取被上訴人之所有權狀及印
　　　鑑章已如上述，縱本次係由被上訴人交付所有權狀及印鑑章予被上訴人，然苟
　　　非委託劉正琦辦理系爭抵押權登記，揆諸上開判例意旨，亦難逕認被上訴人應
　　　負表見代理之授權人責任。
    (3)況且，最高限額抵押，抵押權成立時，可不必先有債權存在，縱經登記抵押權
      ，未必已有被擔保之債權存在，由本件先設定抵押權，再交付借款及系爭本票
      為擔保亦明。是以，縱然劉正埼持被上訴人之真正土地權狀及印鑑證明交予代
      書廖文湖申辦本件最高限額抵押權設定，亦與被上訴人事後與上訴人間確否成
      立借貸關係或票據關係無關。換言之，兩造間有無債權債務關係，端視雙方之
      借貸關係是否因意思表示合致？上訴人已否將借款交付被上訴人？或上訴人有
      無持有被上訴人簽發之真正票據為斷。本件既無法證明系爭本票為被上訴人所
      簽發，其用意並係用以向上訴人借款之用，則難認兩造間有債權債務關係存在
      。
    (4)證人謝文質、王政垠雖亦證稱：系爭本票到期日屆至後，劉正埼已「跑路」，
　　　其等曾向被上訴人索討，被上訴人與劉正埼之父有要求寬限或分期付款等情，
　　　惟亦經被上訴人所否認，縱認其等所證情節為真，被上訴人為劉正埼之母，對
　　　於其子所負債務，要求債權人予以寬限，本為人情之常，此舉亦屬借款及系爭
　　　本票交付後之行為，無從遽以認定被上訴人知悉劉正埼偽造發票而有不為反對
　　　表示之情。則上訴人泛稱劉正埼持被上訴人之土地權狀及印鑑證明交付證人廖
　　　文湖代書承辦本件最高限額抵押權之設定，並偽稱已經被上訴人同意等情，即
　　　認被上訴人有「由自己之行為表示以代理權授與他人，或知他人表示為其代理
　　　人而不為反對之表示」，對於上訴人應負授權人之責任，雙方間有債權債務關
　　　係存在云云，顯不可採。
七、綜上所述，系爭本票既非被上訴人所簽發，被上訴人對於上訴人當不負本票之發
    票人責任，又本件最高限額抵押權所擔保之本票債務，對於被上訴人既不存在，
    雙方亦無消費借貸關係存在之事實，則該抵押權設定，對於被上訴人所有權之行
    使自有所妨礙，上訴人所辯均為無可取，是以被上訴人訴請確認上訴人對於被上
    訴人就附表所示本票之本票債權不存在，並依民法第七百六十七條之規定，訴請
    上訴人塗銷系爭抵押權之設定登記，應予准許。是則原審判決確認上訴人對被上
    訴人就系爭本票之債權不存在，並應塗銷系爭抵押權之登記，於法並無違誤。上
    訴意旨指摘原判決不當，求予廢棄改判，為無理由，應予駁回其上訴。
八、本件判決基礎已臻明確，雙方其餘主張或陳述，於本件判決結果不生影響，不予
    一一論述，附此敘明。
據上論結，本件上訴為無理由，依民事訴訟法第四百四十九條第一項、第七十八條，
判決如主文。
中　　　華　　　民　　　國　　九十四　　年　　　三　　　月　　二十九　　日
~B1民事第二庭審判長法　官　童有德
~B2　　　　　　　　法　官　謝說容
~B3　　　　　　　　法　官　蔡秉宸
右為正本係照原本作成。
不得上訴。
~B　　　　　　　　書記官　吳宗玲
中　　　華　　　民　　　國　　九十四　　年　　　三　　　月　　 三十　　 日
　　　　　　　　　　　　　　　　　　　　　　　　　　　　　　　　　　　　Ｂ
附表：
┌──────────┬────────────┬───────────┐
│　金　　　　　　額　│　發　　　 票 　　　日　│ 到　　　 期 　　　日 │
├──────────┼────────────┼───────────┤
│     壹佰萬元       │  九十一年八月三十日    │  九十二年二月二十六日│
└──────────┴────────────┴───────────┘
